【裁判字號】    91,苗簡,428
【裁判日期】    920311
【裁判案由】    確認通行權存在
【裁判全文】
臺灣苗栗地方法院民事簡易判決  九十一年度苗簡字第四二八號
    原      告    丙○○
    訴訟代理人    江錫麒律師
    複  代理人    甲○○
    被      告    丁○○
                  乙○○
右當事人間請求確認通行權存在事件，本院判決如左：
    主    文
原告之訴駁回。
訴訟費用由原告負擔。
    事    實
甲、原告方面：
一、聲明：
（一）確認原告就被告丁○○所有坐落苗栗縣三灣鄉○○段三四六地號內如附圖標示
      桔色範圍面積八十平方公尺土地，通行權存在。
（二）確認原告就被告乙○○所有坐落苗栗縣三灣鄉○○段二九五地號內如附圖標示
      桔色範圍面積四十五平方公尺土地，通行權存在。
（三）被告丁○○、乙○○不得在前兩項土地上營建或為其他防阻原告通行之行為，
      原告並得就該通行權範圍之土地移除樹木等一切路障，及以水泥、砂石等舖路
      材料舖設道路。
二、陳述：
（一）按土地因與公路無適宜之聯絡致不能為通常使用者，土地所有人得通行周圍地
      以至公路；有通行權人，於必要時，得開設道路，民法第七百八十七條及第七
      百八十八條分別定有明文。
（二）查原告所有門牌號碼苗栗縣三灣鄉內灣村二鄰龍峎頂十三號房屋，坐落於原告
      單獨所有之苗栗縣三灣鄉○○段三四七之十地號土地及原告共有之同段三四七
      之十四地號土地上，原告所有之上述土地係處於袋地，四周均是他人之土地，
      必須通行被告丁○○所有坐落同段三四六地號土地，再經過被告乙○○所有坐
      落同段二九五地號土地，方能到達公路。因此，原告乃於多年前向被告丁○○
      購買其所有同段三四六地號如附圖標示粉紅色範圍部分之土地使用權，被告丁
      ○○並同意原告使用通行其所有同段三四六地號內如附圖標示桔色部分之土地
      ，原告乃於上述土地舖設水泥以利通行，迄今已有多年。茲因被告等無故拒絕
      原告繼續通行使用渠等所有同段三四六、二九五地號內如附圖標示桔色部分之
      土地，欲將該部分土地上所舖設之水泥挖除，阻斷原告對外之唯一通行道路，
      為此依前揭法條規定，訴請如聲明所示。
三、對被告所為抗辯之陳述：
（一）按民法第七百八十七條第一項所謂土地與公路無適宜之聯絡，致不能為通常之
      使用，其情形不以土地絕對不通公路為限，即土地雖非絕對不通公路，因其通
      行困難以致不能為通常之使用時，亦應許其通行周圍地以至公路，最高法院五
      十三年台上字第九九六號判例可參照。故民法第七百八十七條袋地所有人之通
      行權係以土地與公路無適宜之聯絡為要件，包含袋地或準袋地之情形，而所謂
      「準袋地」係指土地與公路隔離，雖有進出之通道，但不適宜者而言。原告屋
      後之泥土路及該泥土路所通往之東西向道路，仍需使用被告丁○○所有同段三
      四六地號土地約三十平方公尺面積之土地，且該東西向道路另需繞行他人所有
      之同段三四六之三、二四九之十、二四九之十一地號等數十筆土地後，方能到
      達對外聯絡之龍峎頂產業道路，較之原告已通行數十年之行經路線，甚為不便
      。
（二）又原告係營造業者，營業地址設於前開所有之房屋，經常需以大型貨車搬運挖
      土機、板模等大型營造機具進出，而原告屋後之泥土路寬僅二公尺，其間尚有
      二次九十度角之直角轉彎，大型貨車或挖土機絕對無法由該道路進出，且經該
      泥土路後更需再長途繞行東西向水泥道路，方能到達對外聯絡之主幹道龍峎頂
      產業道路，因其通行困難以致原告土地不能為通常之使用，顯非適宜之對外聯
      絡道路，足認被告所辯原告屋後有替代通路，並無可採。
四、證據：提出地籍圖謄本、營利事業登記證影本各一件、土地登記謄本三件及照片
    五張為證。
乙、被告方面：
一、聲明：原告之訴駁回。
二、陳述：
（一）原告所稱其住宅所在地處於袋地，無他處可供通行，與事實不符，因原告屋側
      尚有原告所共有之同段三四七之十四地號土地可供通行至苗十七線公路，其非
      屬袋地甚明。
（二）原告所稱其向被告丁○○購買同段三四六地號土地使用，被告丁○○有同意其
      通行使用，並非事實。被告丁○○當初會同意出售同段三四六地號之部分土地
      予原告，乃因該部分土地遭原告強佔建築房屋，為免其蒙受須拆屋還地之損失
      ，不得已出賣，惟出售之面積亦僅止於原告已興建房屋之地及屋前空地，合計
      共一二三平方公尺之土地，並無同意原告可任意強佔被告丁○○之其他土地供
      其通行使用。
（三）原告稱被告無故欲將其通行之道路挖除云云，惟查原告主張欲通行之路，當初
      未經被告同意即予以強佔興建道路，嗣經被告發覺，原告自知理虧，乃立下切
      結書載明他日被告須使用時，無條件廢除回覆交還被告。原告既已書立切結書
      ，即應本誠信原則予以遵行，況原告屋側另有一條已由原告開闢完成，可供直
      通苗十七線之道路，並通行無礙。是其與公路既有適宜之聯絡，而能為通常之
      使用，自無通行被告土地之必要，被告亦無容忍之義務，原告之請求與民法第
      七百八十七條規定顯有不符。
（四）原告屋後之泥土路所通往之東西向道路，早於數十年前已被開闢成既成道路通
      往苗十七線道路，雖該東西向道路使用被告丁○○所有同段三四六地號土地約
      十平方公尺面積之土地，惟被告丁○○對此並無異議。
（五）原告所有之房屋依營利事業登記證所載係供辦公室使用，並非工場，非一定要
      開大貨車前往辦公不可，且其屋後之泥土路為其所有之共有土地，理應自行通
      行使用，不應藉口通行被告所有土地較為便利為理由，而主張有通行權。
三、證據：提出土地複丈成果圖、苗栗縣苗栗地政事務所函、地籍圖謄本、台灣苗栗
    地方法院檢察署檢察官不起訴處分書、台灣高等法院台中分院檢察署處分書、本
    院九十一年度聲判字第七號刑事裁定、存證信函、協議書、切結書影本各一件及
    土地登記謄本一件、照片八張為證。
丙、本院依職權履勘現場並囑託苗栗縣頭份地政事務所派員實施測量。
    理    由
一、本件原告所有門牌號碼苗栗縣三灣鄉內灣村二鄰龍峎頂十三號房屋，坐落於原告
    單獨所有之苗栗縣三灣鄉○○段三四七之十地號土地及原告共有之同段三四七之
    十四地號土地上，而同段三四六地號土地為被告丁○○所有，同段二九五地號土
    地為被告乙○○所有，被告丁○○、乙○○所有上開土地內如附圖標示桔色範圍
    土地，現舖設水泥路面，道路寬約三公尺，對外可聯絡龍峎頂產業道路，原告屋
    後另有如附圖標示綠色範圍之泥土路，路寬約二公尺，長約三十五公尺，該泥土
    路係坐落於原告所共有之同段三四七之一四地號土地上，可通往寬約三公尺之水
    泥路面產業道路，由原告庭院停車場通往該產業道路須經二個九十度直角轉彎，
    又除該泥土路外無其他通路可達公路之事實，為兩造所不爭執，並有兩造所提土
    地登記謄本四件、照片十三張附卷可稽，且經本院履勘現場並囑託苗栗縣頭份地
    政事務所派員實施測量，製有勘驗筆錄及如附圖所示之土地複丈成果圖附卷可參
    ，堪信為真實。
二、原告主張其所有前開房屋所坐落之土地與外界並無適宜之聯絡，係屬袋地等情，
    則為被告所否認，是本件首應探究者，乃原告所有前開房屋所坐落之土地是否為
    袋地或準袋地而得主張民法第七百八十七條之通行權。
三、按民法第七百八十七條所謂之袋地通行權，須土地與公路無適宜之聯絡，此即指
    土地所有人之土地與公路隔離，全無進出之通路或雖有進出之通路，但不適宜而
    言。前者情形，學說上稱為袋地，例如土地四周均為他人之土地圍繞是，後者情
    形，學說有稱為準袋地者，例如土地雖可經由湖泊海洋與公路相通，但費用高且
    危險不便，或土地與公路間為懸崖絕壁，難以闢地通行而言。原告主張其為營造
    業者，營業地址設於前開所有之房屋，經常需以大型貨車搬運挖土機、板模等大
    型營造機具進出之事實，業據提出營利事業登記證影本及照片五張為證，堪信為
    真實，被告所辯原告所有之房屋依營利事業登記證所載係供辦公室使用，並非工
    場，非一定要開大貨車前往辦公不可云云，尚非可採。是本件原告所有之前揭房
    地，除其屋後寬約二公尺之泥土路外，並無其他通路可達公路，而由原告庭院停
    車場經該泥土路通往產業道路須經二個九十度直角轉彎之事實，既為兩造所不爭
    執，已如前述，本院審酌原告所營事業及該泥土路之寬度及形狀，認原告所有之
    前開房地雖有進出之通路，然並不適宜，應屬「準袋地」無訛。
四、次按袋地所有人之通行權，應於通行必要範圍內，擇其周圍地損害最少之處所及
    方法為之，民法第七百八十七條第二項定有明文。又因土地一部之讓與或分割，
    致有不通公路之土地者，不通公路土地之所有人，因至公路，僅得通行受讓人或
    讓與人或他分割人之所有地，民法第七百八十九條第一項亦著有明文。且民法第
    七百八十九條之立法意旨，乃因土地所有人讓與土地之一部或分割土地時，就其
    可能造成不能與公路為適宜之聯絡之情形，為其能預見而得事先安排，土地所有
    人不能因自己之讓與或分割土地之任意行為，導致對當事人以外之其他土地所有
    人造成不測之損害。此法條所規定之通行權性質上乃土地之物上負擔，隨土地而
    存在，土地所有人將土地分割成數筆，同時或先後讓與數人，應仍有該法條規定
    之適用，亦有最高法院八十九年度台上字第七五六號裁判意旨可資參照。本件原
    告屋後泥土路係坐落於其與他共有人共有之同段三四七之一四地號土地上，已如
    前述，進出雖有不適宜，惟如予加寬並改善路面狀況，應係於周圍地損害最少之
    處所及方法，原告捨此不為，強欲於被告二人所有如附圖標示桔色範圍部分之土
    地通行，則依前揭民法第七百八十七條第二項規定，自難准許。況原告所有之上
    開房地成為準袋地，係因共有物分割而致，有兩造所提土地登記謄本在卷可按，
    則揆諸前揭民法第七百八十九條規定及最高法院裁判意旨，原告亦僅得通行他分
    割人之所有地。從而，原告訴請確認原告就被告丁○○所有坐落苗栗縣三灣鄉○
    ○段三四六地號內如附圖標示桔色範圍面積八十平方公尺土地及被告乙○○所有
    坐落苗栗縣三灣鄉○○段二九五地號內如附圖標示桔色範圍面積四十五平方公尺
    土地之通行權存在，及被告丁○○、乙○○不得在前兩項土地上營建或為其他防
    阻原告通行之行為，原告並得就該通行權範圍之土地移除樹木等一切路障，及以
    水泥、砂石等舖路材料舖設道路，自屬無據，應予駁回。
五、本件判決之基礎已臻明確，兩造其餘攻擊防禦方法及舉證，核與判決無影響，爰
    不另一一論述，併此敘明。
據上論結，本件原告之訴為無理由，依民事訴訟法第四百三十六條第二項、第七十八
條，判決如主文。
中      華      民      國    九十二    年      三      月     十一     日
                                  臺灣苗栗地方法院苗栗簡易庭
~B法      官  王萬金
右為正本係照原本作成。
如對本判決上訴，須於判決送達後廿日內向本院提出上訴狀。
~B法院書記官  白孝慈
中      華      民      國    九十二    年      三      月      十一    日


司法院資訊處製作；財團法人民間司法改革基金會備份。
